臺灣桃園地方法院民事判決　　九十年度重勞訴字第六號
　　原　　　告　黃永德等一千三.
　　兼右一千三
　　百四十五人
　　共　　　同
　　訴訟代理人　丙○○
　　　　　　　　甲○○
　　　　　　　　丁○○
　　法定代理人　乙○○
右當事人間請求給付工資事件，本院判決如左：
    主      文
原告之訴及假執行之聲請均駁回。
訴訟費用由原告負擔。
    事    實
壹、原告方面：
一、聲明：
（一）被告應分別給付原告等如附表「更正後請求金額」欄所示之金額，及自起訴狀
      繕本送達翌日起至清償日止，按年息百分之五計算之遲延利息。
（二）願供擔保，請准宣告假執行。
二、陳述：
（一）程序方面：
  １、被告公司員工李澄和已於提起本件訴訟前之民國（下同）九十年四月十九日死
      亡，由其繼承人楊玉琴、李文平繼承李澄和對被告之給付工資請求權，提起本
      件訴訟。
  ２、原告林陶鈞（即被繼承人）則於本件訴訟進行中之九十一年二月十八日死亡，
      由其繼承人陶志遠、林愛聲明承受訴訟。
（二）原告等皆為被告公司之員工，亦均為訴外人桃園航勤股份有限公司產業工會（
      以下簡稱桃勤工會）之會員，首予敘明。於八十八年十二月十七日被告與訴外
      人桃勤工會簽署協議，依該協議書第四條所載：「經勞資雙方同意前三項協議
      並依約履行，勞方同意就此事件每週工時由四十八小時縮短為四十四小時，不
      再爭議，惟立法院修法通過後即刻實施每週工時為四十四小時」，嗣立法院於
      八十九年六月十六日修正勞動基準法（以下簡稱勞基法）第三十條，將工時修
      改為每二週工時不得超過八十四小時，但施行日期延緩至九十年一月一日起實
      施，該法條修正結果，雖與被告與訴外人桃勤工會簽訂協議書第四條約定：於
      立法院修法通過後即刻實施「每週工時四十四小時」之用語稍有不同，然被告
      公司既與桃勤工會達成縮短工時之協議，且約定於立法院修法通過後即刻實施
      ，自當於立法院就勞基法第三十條修正通過後之八十九年六月十七日起，實施
      每週工時四十四小時。惟被告公司於簽訂該份協議書後，並未遵行協議書所載
      ，於立法院通過後即刻實施縮短工時之約定，致原告自八十九年六月十七日至
      同年十二月卅一日仍依被告公司原定每日八小時、每週四十八小時制度出勤，
      原告等於該期間總計加班時數為一一六小時，依被告於八十六年八月廿一日公
      告之「桃園聯勤股份有限公司職工加班給與標準表」之標準（依被告公司工作
      規則第十八條所制定之標準）計算加班費（計算公式為116小時Ⅹ標準表所定
      每小時加班費=原告個人請求金額），被告應依原告之職等給付加班費如附表
      所示。
三、對被告抗辯之陳述：
（一）被告辯稱協議書第四點「立法院修法通過後即刻實施」之真意，僅在提醒被告
      應依法辦理或指修正條文通過後並對外發生效力云云，皆為扭曲該協議書第四
      點之原意，查立法院嗣於八十九年六月十六日修正通過勞動基準法第三十條規
      定，將法定最高工時修改為每二週工作總時數不得超過八十四小時，考其文字
      用語雖與協議書稍有不同，然與上開協議書欲達成縮短工時目的則無二致；況
      上開協議書並未限制立法院修法通過之法定工時須與協議之約定工時一致時，
      上開協議書第四點之約定始有適用之餘地，且原告等早於八十七年間即因一般
      作業人員與幕僚人員工作時數不同而起爭議，並經桃園縣政府勞資爭議調解，
      故被告公司與第三人訂定上開協議書時之真意應是：被告公司應於立法院修正
      通過之翌日（即八十九年六月十七日）起，即刻實施每週工時四十四小時之新
      制度。
（二）按中央法規標準法第十三條及第十四條僅係規範法規對外生效日期，乃係基於
      公法上之必要，就被告公司與第三人桃勤工會間之私法關係而言，並不必然發
      生一定之影響，仍應視上開協議書內容及當事人訂約時之真意而定。上開協議
      書第四點既已明確約定自立法院修法通過後即刻實施每週工時為四十四小時，
      不論此一修正條文係自總統公布日起第三日實施或自特定實施日起實施，只要
      上開約定工時並未逾越當時有效之法定工時，即屬有效之約定，被告公司與桃
      勤工會均應受拘束。況勞動基準法本為規範勞工權益事項之最低限度規定，是
      以有關縮短工時之修正規定雖自九十年一月一日起實施，在此之前法定工時仍
      為每週四十八小時，但上開協議書之約定工時（即每週四十四小時）較法律規
      定為優，並無不可。
（三）次按行政院勞工委員會八十九年五月十六日台（八九）勞動二字第○○一九一
      二三號函，明確肯認勞僱雙方得訂立較勞動基準法為優之勞動條件，並就有關
      延長工作時間之工資如何發給乙事加以約定。且依被告公司工作規則第十八條
      規定，所謂「公司依照勞動基準法精神所訂定標準」係指被告公司於八十六年
      八月二日公告之「桃園聯勤股份有限公司職工加班給與標準表」（下稱標準表
      ），該標準表係按員工之職等、職稱核定不同之每小時加班費，並為雙方同意
      遵行多年，自得認係勞僱雙方就有關延長工時時間之工資所為之約定，被告所
      稱：「勞雇雙方就此段期間法定正常工時範圍內之每週四小時加班時數應如何
      發給工資乙事，從未有協商約定」云云，與事實不符，自無足採。
（四）又該標準表備註欄內雖記載：「一、每週四四小時人員如奉准加班應補足工時
      四八小時後，其再超出之工時，可支領加班費」，然並非如被告公司所主張該
      標準表自始即不擬適用於法定工時內加班之時數。蓋該標準表於公佈之時，被
      告公司所實施之工時制度係每週四十八小時，而每週工作四十四小時之員工則
      屬例外，故就每週工時原較其他人為短之人員，就加班費有如上限制，亦符合
      平等原則；惟被告公司依協議書自八十九年六月十七日起已調整工時為每週四
      十四小時之新制，上開備註欄事項之限制即無存在之必要。
（五）再由八十八年十一月至八十八年十二月十七日桃勤工會與被告公司間之歷次協
      商紀錄及雙方所提出之協議書草稿，可證勞資雙方協商代表皆以「立法院通過
      即刻實施」作為雙方合意之內容；且於兩造協議過程中，依政府當時縮短工時
      之政策，將設有二年緩衝期間，乃勞資關係內公知之事實，且以被告資方之優
      越地位，對於掌管全國勞資關係事務之勞委會所擬訂之草案，焉有不知之理？
      原告在此認識下，主張被告應於立法院修法通過之翌日（即八十九年六月十七
      日）起即刻實施每週四十四小之新制度，因勞基法所規定者乃最低勞動條件，
      勞資雙方既合意提早適用有利於勞工新工時制度，為法所許，並為被告所同意
      ，被告自應受此協議書之拘束。
四、證據：提出協議書、桃園聯勤股份有限公司工作規則、桃園聯勤股份有限公司職
    工加班給與標準表、八十七年四月三日桃園縣政府勞資爭議調解紀錄調解紀錄、
    人行室通報、八十八年十一月協議書草稿、八十八年十一月工會協議書草稿、八
    十八年十一月廿九日勞資協商會議記錄、八十八年十二月十三日工會協議書草稿
    、八十八年十二月協議書草稿、八十八年十二月十七日協議書草稿、劉漢生工資
    袋、桃園聯勤股份有限公司八十九年十月十四日函、蔡紹南著「勞動基準法有關
    工時之修正」各一份及相驗屍體證明書、戶籍謄本、繼承系統表各二紙、桃園縣
    政府人民團體立案證書、桃園縣政府八十八年十二月三日八八府勞組字第二五八
    二五六號函、九十年九月十日九十府勞組字第一五九二三一號函各一件、桃園縣
    桃園航勤股份有限公司產業工會章程一份、桃園縣政府證明書四紙等（均影本）
    為證，並聲請訊問證人李正宗、陳伸賢。
貳、被告方面：
一、聲明：
（一）原告之訴及其假執行之聲請均駁回。
（二）如受不利判決，願供擔保，請准宣告免予假執行。
二、陳述：
（一）對於原告所主張事證承認部分：
  １、原告係基於桃園航勤股份有限公司產業工會與被告間於八十八年十二月十七日
      所簽訂之協議書作為請求工資之依據，被告承認該協議書之真實；另被告對原
      告提出「桃園航勤股份有限公司工作規則」、「桃園航勤股份有限公司職工加
      班給與標準表」之真實亦不否認。
  ２、被告對於原告所主張原告等自八十九年六月十七日起至八十九年十二月卅一日
      止，仍依被告公司原定工時即每日八小時、每週四十八小時制度出勤等節亦不
      爭執。
（二）原告起訴主張根據被告與訴外人桃勤工會所簽訂協議書第四點約定，請求被告
      給付八十九年六月十七日至十二月卅一日期間，渠等依每週四十八小時工時制
      度出勤，與每週四十四小時工作時間之間所相差之每週四小時部分之加班費。
      被告對該協議書第四點之解釋有不同之意見：
  １、「立法院修法通過後即刻實施每週工時為四十四小時」之條件並未成就：蓋在
      勞基法第三十條修正通過前，勞資雙方皆以為法定工時將修正為「每週四十四
      小時」，故乃將系爭協議書第四點約定為：「勞方同意就此次事件『每週工時
      由四十八小時縮短為四十四小時』不再爭議；惟立法院修法通過後即刻實施每
      週工時為四十四小時」。實則，於八十九年六月十六日經立法院三讀通過，同
      年月廿八日經總統公佈之勞動基準法第三十條第一項之規定卻為：「每二週工
      作總時數不得八十四小時」，此與協議書第四點所約定之「立法院修法通過後
      即刻實施每週工時為四十四小時」顯不相符，已不能認為協議書第四點所定實
      施條件已經成就。再者，修正通過條文另附有施行日期，依中央法規標準法第
      十四條規定「法規特定有施行日期，或以命令特定施行日期者，自該特定日起
      發生效力」可知，該修正條文須俟法定施行日期屆至方生效力，亦即於九十年
      一月一日之前尚不能適用，而於簽署協議書時，勞資雙方代表並未論及勞基法
      修正條文將另訂施行日期，協議書第四點「立法院修法通過後即刻實施」之真
      意自僅在促使被告應依法辦理而已，準此，所謂「立法院修法通過」當係指勞
      基法修正條文通過且生效而言，此日期應為九十年一月一日，絕非是原告所稱
      之立法院三讀通過之日期。綜上，立法院事實上未通過「每週四十四小時」方
      案，修正條文亦未即時生效，故協議書第四點所定「立法院修法通過後即刻實
      施每週工時為四十四小時」之條件並未成就，原告等提起本件訴訟請求按協議
      書第四點約定給付八十九年六月十七日至十二月卅一日期間之加班費云云，自
      屬無稽。
  ２、次依簽署協議書當時背景，說明協議書中所謂「立法院修法通過後即刻實施每
      週工時為四十四小時」及「不再爭議」之兩造間真意：因當初系爭協議書之簽
      訂乃在平息工會罷工風波。當時工會因不滿資方片面更改獎金發放制度，遂於
      八十八年十一月廿五日召集臨時會員大會，決議自同年十二月五日起展開無限
      期罷工作為與資方談判的籌碼。為此董事會於同年十一月卅日召開臨時會議，
      勞方代表到場表示意見，達成四項協議：一、年終獎金比照往年發放；二、工
      會代表列席董事會；三、公司財務公開化、透明化；四、（經勞資雙方達成前
      三項協議）勞方同意放棄縮短工時訴求。雙方並依此協商意旨，於同年十二月
      十七日作成上開協議書。由上述可知，原告所據以請求給付工資的協議書第四
      點，乃董事會紀錄第四項「放棄縮短工時訴求」之落實，屬協商過程勞方為回
      應資方前三項承諾所為之相應讓步，如依原告主張，謂在立法院從未通過「每
      週四十四工時」方案，且所通過的修正條文有另訂生效日期情形下，雙方仍將
      有將「每週四十四工時」方案作為「約定工時」，從而規範資方應於八十九年
      六月十七日至十二月卅一日之期間提供遠較法律規定更優厚工時條件之意思存
      在，反使勞方進一步取得縮短工時待遇，則上開勞方同意放棄縮短工時訴求之
      協商結論應做如何解釋？協議書中所言「勞方同意就此事件『每週工時四十八
      小時縮短為四十四小時』不再爭議」豈非成為無意義之文字？且簽訂系爭協議
      書前之八十八年十二月十三日協商會議中，原告方之代表亦未曾提及協議書末
      段文字係為因應立法院修法後將有緩衝期所作之約定。況在系爭協議書簽署後
      ，勞資雙方曾繼續就八十九年度年終獎金之發放方式進行協商，惟因無法如期
      在八十九年六月卅日以前定案，故由勞方向桃園縣政府申請勞資爭議調解，該
      項調解之申請日為八十九年七月十一日，調解進行日為同年九月十五日，均在
      八十九年六月十六日立法院三讀通過勞動基準法第三十條條文後。若原告等認
      為被告於八十九年六月十六日以後有短給加班費，衡諸常情，就此項爭執豈有
      不一併於勞資爭議調解中提出之理？然觀諸調解申請書中爭議要點（事實及經
      過）及請求調解事項以及調解紀錄可知，勞方就加班費議題全未主張，足見斯
      時雙方之認知並無歧異，同樣將系爭協議書第四點約定理解為僅在敦促原告日
      後應依縮減後之法定工時辦理而已。原告等遲至九十年八月方就八十九年六月
      十七日至十二月卅一日間每週四十八小時工時制度起訴爭執有所謂加班費問題
      ，純係借題發揮，欲從此處再獲取利益。是從整份協議書及其事件通盤的脈絡
      可以確認，雙方不可能有在依法實施法定工時之外，再提供勞方較法定工時更
      優厚工時條件的意思，協議書中「不再爭議」之文義已言明工會放棄縮短工時
      之訴求，故協議書第四點「立法院修法通過後即刻實施」之真意，僅在提醒被
      告應依法辦理而已。至原告為圖證明在兩造簽訂系爭協議時，勞基法第三十條
      修正草案已有訂有緩衝期之草稿，且為兩造所共識，固提出勞工行政雜誌刊登
      文章為證，然依該文內容，所謂勞基法定有緩衝期云云，不過是勞委會所擬定
      草案，不但未經行政院審查，更遑論成為立法院審議條文，根本無從成為公知
      之事實，且在眾多報章文獻中，原告僅能提出此一份未曾聽聞之「勞工行政雜
      誌」作為所謂勞基法第三十條修正條文有緩衝期之依據，益見所謂勞動基準法
      第三十條修正條文將訂有緩衝期云云，既非大眾所周知，亦非被告所能知悉，
      如原告早有所知，原告又未將此一文章交付被告，使被告知悉有所謂緩衝期問
      題，自不能以渠等心中保留強制被告受拘束。被告既已於九十年元月一日起依
      法實施法定工時兩週八十四小時，即未違背兩造當事人簽訂協議書時之真意，
      原告等刻意曲解，認被告應於八十九年六年十七日至十二月卅一日之期間據協
      議書實施「每週四十四小時」之約定工時云云，顯與協議書之約定有違，而不
      足採。
（三）縱認為協議書第四點之解釋確如原告等所主張，渠等亦不得再支領加班費：
  １、按八十九年六月十七日至十二月卅一日期間，新法尚未施行，此段期間的法定
      工時仍為每週四十八小時，原告主張應根據協議書實施每週四十四小時，其性
      質屬約定工時，故採每週四十八小時制與採每週四十四小時制所相差之每週四
      小時工作時數，其性質屬法定正常工時範圍內加班。依行政法院勞委會台八十
      九勞動二字第○○一九一一三號函解釋：「勞雇雙方約定之正常工時少於法定
      正常工時者，係優於勞動基準法之規定，雇主使勞工於約定正常工時與法定正
      常工時之時間內工作，工資如何發給，應由勞雇雙方協商訂之。」但本件勞雇
      雙方並未就此段期間法定正常工時範圍內之每週四小時加班時數應如何發給工
      資一事，有過任何協商約定。在缺乏約定情形下，被告提供勞方的薪資未曾隨
      工時縮短而相應調降，是縱認被告應依約採行較法定工時為短的約定工時，但
      被告並無為員工加薪之意，既然此段期間未曾減薪，仍照原來實施每週四十八
      小時制度時的標準發放薪資，則其間相差的每週四小時工作時數實際上已經支
      薪，原告等自不得再另外請求薪資或任何未經協商約定之加班費。
  ２、又依原告提出「桃園航勤股份有限公司職工加班給與標準表」備考欄有註明「
      每週工作四四小時人員如奉准加班，應補足工時四八小時後，其再超出之工時
      ，可支領加班費」可知該標準表自始即不擬適用於法定工時範圍內加班之時數
      。且該等工作時數事實上已支領薪水，縱認需支付加班費，亦應先扣除原告已
      支領之基礎時薪。而就主管、副主管部分，被告工作規則第十八條規定，各級
      正副主管因督勤而延長之工時，因已發給職務加給，故不再另發延長工時之工
      資，被告並就職務加給訂有「桃勤公司職務加給給與標準表」以供遵行，且被
      告一、二級單位正副主管自八十八年元月一日起改採責任制，上、下班不須刷
      卡，更無給付加班費之可能，故屬正、副主管之原告實無從依該加班標準表作
      為請求之計算基礎。另契約人員，因非屬加班標準表所列人員，自不能依前開
      加班給與標準表向被告請求加班費，依契約人員與被告間勞動契約第六條第一
      項約定：「乙方（即契約人員）工資經議定按時計酬，甲方（即被告）依其工
      作時間一小時給付工資新台幣一百零五元，延長工十每小時工資一百五十元。
      」，故倘認被告應給付契約人員加班費，渠等所能請求之基礎亦應為每小時一
      百五十元。又台東作業組作業員部分，該等原告係被告接收台東機場其他航空
      公司作業組人員而成為被告公司員工，故並不適用前開加班給與標準表，且渠
      等與被告間之勞動契約並未特別約定加班費如何計算，是依勞動契約第九條「
      本合約未訂定者，概依勞動基準法相關法令辦理」之規定，渠等加班費計算標
      準即應依勞動基準法第二十四條辦理，實際上，該等原告亦確是依此支領加班
      費。
三、證據：提出桃勤員工八十八年底員工罷工事件相關簡報資料十五紙、桃勤公司第
    七屆董事會八十八年第二次臨時會議記錄、桃園縣政府勞資爭議調解申請書及調
    解紀錄、行政法院勞委會台八十九勞動二字第○○一九一一三號函、八十八年十
    二月十三日勞資協商會議記錄錄音帶譯文各一份、被告公司人事基本資料廿三紙
    、八十九年十月十四日桃勤（89）人字第○六八二號函及八十九年十月三十日桃
    勤（89）人字第○七二○號函各一份、台東豐年機場特遣作業組人員薪資明細三
    份、桃勤公司八十八年五月廿五日版職務加給給與標準表、桃勤公司人事室八十
    七年十二月十一日桃勤（89）人室字第二六五號書函、原告劉漢生八十八年一月
    至八十九年十二月止之薪資表、履歷及人事紀錄各一件、定期契約工勞動契約十
    三份等（均影本）為證，並聲請訊問證人李繼祥。
參、本院依職權向行政院勞工委員會及立法院函查勞動基準法第三十條修正經過及相
    關修正提案。
    理      由
一、本件原告林陶鈞已於言詞辯論終結前之九十一年二月十八日死亡，查林陶鈞之繼
    承人有陶志遠、林愛兩人，有原告提出戶籍謄本、繼承系統表各一件在卷可稽，
    渠等依法聲明承受原告林陶鈞之訴訟，核無不合，應予准許，合先敘明。
二、又本件原告起訴時，部分原告原主張被告應給付渠等如附表所示「原請求金額」
    欄之金額，嗣於訴訟進行中，部分原告縮減、部分原告擴張其聲明如附表「更正
    後請求金額」欄所示，揆其性質，僅單純擴張或減縮應受判決事項聲明，合於民
    事訴訟法第二百五十五條第一項第三款之規定，其訴之變更自屬合法，應予准許
    ，併此敘明。
三、查原告等除楊玉琴、李文平係被告公司已亡故員工李澄和之繼承人，陶志遠、林
    愛係被告公司亡故員工林陶鈞之承受訴訟人外，含已故李澄和、林陶鈞在內，皆
    為被告公司之員工，且均為訴外人桃勤工會之會員。被告於八十八年十二月十七
    日與訴外人桃勤工會簽署協議，該協議書第四點記載：「經勞資雙方同意前三項
    協議並依約履行，勞方同意就此事件每週工時由四十八小時縮短為四十四小時，
    不再爭議，惟立法院修法通過後即刻實施每週工時為四十四小時」等語。嗣立法
    院於八十九年六月十六日三讀通過修正勞基法第三十條，將工作時數修改為每二
    週工時不得超過八十四小時，但施行日期延緩至九十年一月一日起實施，而原告
    等自八十九年六月十七日起至八十九年十二月卅一日止，仍依被告公司原定工時
    即每日八小時、每週四十八小時制度出勤，自九十年一月一日起依法改為每二週
    工時八十四小時等節，有原告提出協議書一紙、相驗屍體證明書影本、戶籍謄本
    、繼承系統表各二紙為證，且為被告所不爭執，均堪信為真實。
四、本件原告起訴主張依被告與訴外人桃勤工會於八十八年十二月十七日簽訂之協議
    書第四條規定，被告應自勞基法第三十條修正通過後翌日之八十九年六月十七日
    ，即刻實施工時每週四十四小時，惟原告自八十九年六月十七日起至同年十二月
    三十一日止，均按每週工時四十八小時出勤，其延長時間之工資，被告應給付加
    班費等語，被告則否認系爭協議書之真意如原告所主張，抗辯兩造於簽訂該第四
    條約定時並未預見勞基法第三十條將修正如現行條文，被告於勞基法第三十條開
    始施行之九十年一月一日起已按現行條文規定調整工時為每二週八十四小時，八
    十九年六月十七日至同年十二月三十一日法定工時既未調整，原告起訴請求該期
    間加班費云云，自嫌無據。則本件爭執要點，厥在於兩造不爭執真正之八十八年
    十二月十七日協議書第四點訂立真意如何？
五、按稱團體協約者，謂雇主或有法人資格之雇主團體，與有法人資格之工人團體，
    以規定勞動關係為目的所締結之書面契約；又勞資團體之代表機關非依其團體章
    程之規定或依其團員大會或代表之決議或受其團體全團團員各個所授與特別書面
    之委任，不得以其團體之名義締結團體協約，團體協約法第一條、第三條第一項
    分別定有明文。查訴外人桃園縣桃園航勤股份有限公司產業工會乃以受雇於被告
    公司，年滿十六歲以上職工為會員，備具章程，向桃園縣政府申請許可，經報請
    主管機關核准立案之工人團體，有原告提出桃園縣桃園航勤股份有限公司產業工
    會章程、桃園縣人民團體立案證書各一件為證。而代表桃勤工會與被告締結系爭
    協議書之勞方代表即原告甲○○、劉自強、丙○○三人乃桃勤工會經會員代表大
    會選任之常務監事，任期自八十八年十月十二日起至九十一年十月十一日止，亦
    有原告提出桃園縣政府證明書三紙及桃園縣政府八十八年十二月三日八八府勞組
    字第二五八二五六號同意備查函文一紙存卷可考。依訴外人桃勤工會章程，產業
    工會可以與雇主為團體協約之締結、修改與廢止，常務理事並可對外代表產業工
    會、執行理事會決議、處理理事會重要事務及日常會務，進而為勞資糾紛之調處
    ，亦有該章程第六條、第二十六條、第二十七條規定在卷可稽。準此，系爭協議
    書之簽訂既是由訴外人桃勤工會合法選任之常務理事依其團體章程之規定與雇主
    即被告所締結，內容凡年終獎金之發放、工會代表列席公司董事會、公司應提供
    財務報表供工會了解公司財務狀況及縮短工時等，或涉及勞動條件之維持與改善
    ，或與勞工經濟地位之提升相關，俱是勞動關係事項，則系爭協議書之性質自是
    團體協約無疑，其效力依團體協約法第十六條第一項之規定，原則上應為團體協
    約所屬雇主及工人間所訂勞動契約內容，而得拘束雙方當事人。
六、惟按團體協約既是由雇主或雇主團體與工人團體自行就勞動關係以書面方式締結
    之「契約」，且團體協約法第二十一條、第二十四條並就違反團體協約時之損害
    賠償責任及團體協約之終止等協約關係人間履約、權利義務存續事項定有相關規
    定，則團體協約在法源規範上當為「契約」之一種，是其解釋亦應依契約解釋之
    原則為之。而解釋意思表示，應探求當事人之真意，不得拘泥於所用之辭句，所
    謂當事人真意，係指當事人於立約當時之真意，故解釋當事人所立書據之真意，
    應以立約當時之事實及其他一切證據資料為其判斷之標準，不能拘泥字面或截取
    書據中一二語，任意推解致失真意，民法第九十八條規定、最高法院十九年上字
    第四五三號、第二八號判例參照。經查：
（一）本件系爭協議書簽訂背景，原告雖主張係為解決年終獎金與工時問題之故，且
      工時問題乃主要商談內容云云，惟依原告提出之八十八年十一月二十五日至十
      二月一日自由時報、中國時報等相關剪報資料，可見系爭協議書簽訂之緣起，
      乃因原告等不滿資方即被告片面更改年終獎金發放制度，由訴外人桃勤工會先
      召開會員大會，促員工集體休假，復決議自同年十二月五日起無限期罷工，時
      勞方提出四項訴求，即：一、年終獎金發放方式、額度比照往年；二、工會代
      表得列席董事會；三、公司財務公開；四、董事長張復下台，後又將第四項訴
      求改為：每週工時由四十八小時降為四十四小時。為解決爭議，勞資雙方多次
      就停止罷工及工會前開提議協商，於八十八年十一月三十日雙方協商後，資方
      同意工會提出前三項訴求，工會方面亦表示，如果資方可以做到協議的前三項
      ，工會同意不堅持每週工時一定要減至四十四小時等語，且由各大報分以「桃
      勤工會要求撤換董事長....  獎金制度調整引反彈、公司積極疏通」、「獎金
      縮水、桃勤工會今變相罷工」、「董事長拒簽團體協約、更改獎金發放引起反
      彈」、「桃勤罷工危機解除、勞資獲四項協議、今年年終獎金比照往年」等語
      以為標題，足信年終獎金爭議方為原告等初與被告發生爭議之原因，工時問題
      則是雙方在爭議過程中一併提出之訴求。
（二）次查，關於系爭協議書內容協商經過，就工會所提出前開更正後四項訴求，被
      告原擬第四項要求之條文為「關於每週工時由四十八小時縮短為四十四小時：
      經勞資雙方同意達成前三項協議，勞方同意放棄縮短工時訴求，並函請桃園縣
      政府（主管機關）核銷本案衍生之相關權益」等語，工會方面再修改為「四、
      關於每週工時由四十八小時縮短為四十四小時：資方履行前三項協議後，勞方
      同意就此次事件『每週工時由四十八小時縮短為四十四小時』不再爭議」等語
      ，而於八十八年十一月二十九日被告公司與訴外人桃勤工會第二次協商會議，
      就第四項爭論，雙方固合意：「四、每週工時縮短為四十四小時：（一）資方
      同意可縮短工時，但執行方式請勞方提出方案，勞方需再研討，俟研討後於明
      （30）日列席董事會時提出，（二）本件爭議縮短工時為主要訴求因而獲得『
      罷工權』，經勞資雙方達成前三項協議簽訂後，勞方對『罷工權』應有適當之
      處置，不影響公司營運作業」等語，惟嗣於翌日即八十八年十一月三十日桃勤
      工會由代表甲○○出席被告公司第七屆董事會八十八年第二次臨時會議，與資
      方即被告就前開第四項復協議：「四、每週工時縮短為四四小時：經勞資雙方
      達成前三項協議，勞方同意放棄縮短工時訴求。」，其後經再草擬協議書內容
      ，工會代表於八十八年十二月十三日提出與被告代表協商協議書內容，時第四
      點內容為：「資方履行前三項協議後，勞方同意就此次事件『每週工時由四十
      八小時縮短為四十四小時』不再爭議，惟立法院修法通過後，即刻實施每週工
      時為四十四小時。」等語，後又經文字潤飾、調整就第四點記載改為：「經勞
      資雙方同意前三項協議並依約履行，勞方同意就此次事件『每週工時由四十八
      小時縮短為四十四小時』不再爭議；惟立法院修法通過後即刻實施每週工時為
      四十四小時」等語，此次更正後內容即與八十八年十二月十七日訴外人桃勤工
      會與被告簽訂協議書內容一致，有原告提出本件協議書歷次修正草稿一份及被
      告提出原告不爭執真正之桃園航勤股份有限公司第七屆董事會八十八年第二次
      臨時會議記錄一件在卷可參，且依原告提出歷次協議書修正草稿，除被告提出
      之草稿外，協議書末項均記載：「本協議書係依據八十八年十一月三十日董事
      會之決議辦理，形成文字」等語，即最後於八十八年十二月十七日經被告與訴
      外人桃勤工會簽署之協議書第五點，亦如此記載，是依歷次修正內容以觀，勞
      方本即同意放棄縮短工時，不再就此工時問題再為爭執，後在細部調整過程中
      方加上「惟立法院修法通過後即刻實施每週工時為四十四小時」等語。
（三）又查，於八十八年十二月十三日該次商討定案協議書內容之會議中，原告所提
      出草擬協議書內容，乃係首次於第四點部份出現「惟立法院修法通過後，即刻
      實施每週工時為四十四小時」之字句，為兩造所不爭執。時與會工會代表甲○
      ○、丙○○、劉自強、柯正隆等與被告代表李繼祥就第四點內容之商議，被告
      代表李繼祥稱：「關於每週工時由四十八小時縮短為四十四小時，資方履行前
      三項協議後，勞方同意就此次事件『每週工時由四十八小時縮短為四十四小時
      』不再爭議；惟立法院修法通過後即刻實施每週工時為四十四小時。這個應該
      也沒問題」，原告丙○○即稱：「立法院通過就沒輒。」李繼祥繼稱：「立法
      院通過就可以作。」原告丙○○亦附和：「這也是合理的。」原告柯正隆並補
      充：「立法通過都已經合法了，你還不作？」等語，有被告提出原告不爭執真
      正之八十八年十二月十三日錄音帶譯文一份存卷可稽，則依該次協商內容乃首
      次於協議書第四點中出現「惟立法院修法通過後即刻實施每週工時為四十四小
      時」等字句，協商代表於討論協議書第一點、第二點條文時，尚且字斟句酌，
      詎就第四點條文卻未多所琢磨，僅稱「立法院通過就沒輒」、「立法通過就已
      經合法，還不作」等語，堪信當時雙方對於協議書第四點所加此一段文字之意
      義，認知上認為與工會原同意就工時問題不再爭議之本意無違，僅是為敦促被
      告如工時因立法關係有所變動，即應隨之調整，避免資方可能以勞方曾同意不
      爭執調降工時為由拒絕調整工時再生枝節而已。
（四）是綜合系爭協議書簽訂前之相關資料以觀，訴外人桃勤工會與被告簽訂系爭協
      議書之主要用意應係為爭取年終獎金發放比例、額度、方式比照往年，雙方並
      互為讓步，即被告公司同意履行：一、年終獎金發放方式、額度比照往年；二
      、工會代表得列席董事會；三、公司財務公開等要求；勞方亦不再爭執縮短工
      時之要求，至第四項中「惟立法院修法通過後即刻實施每週工時為四十四小時
      」等字句僅在提醒被告應依法辦理而已。
七、次按中央法規之制定、施行、適用、修正及廢止，除憲法規定外，依本法之規定
    ，中央法規標準法第一條定有明文。又關於法規之施行，法規原則上應規定施行
    日期，例外得授權以命令規定施行日期，如法規明定以公布或發布日施行者，自
    公布或發布之日起算至第三日生效，法規若特定有施行日期，或以命令特定施行
    日期者，應自該特定日起發生效力，中央法規標準法第三章訂有明文。本件產生
    爭議之勞基法第三十條原於第一項規定勞工每週工作總時數不得超過四十八小時
    ，嗣於八十九年六月十六日經立法院三讀通過，同年月廿八日經總統公布修正勞
    動基準法第三十條第一項則修改為：「每二週工作總時數不得超過八十四小時」
    ，並於同法條第三項規定：「本條文第一項自民國九十年元月一日起實施」，則
    系爭條文既規定有施行日期，依法應自其施行日期即九十年一月一日起始行生效
    ，而有該修正條文之適用，在此之前，該條文固經立法院審議通過，然並未具有
    法規之效力，亦無從拘束任何人。查：
（一）兩造協議書第四點固約定：「惟立法院『修法通過後』『即刻』實施每週工時
      為四十四小時」，惟依我國法規施行常態，多明定以公布或發布日施行者，罕
      有特定施行日期之情形，揆之一般常情，如無其他特別情形可信立約人對於法
      規可能施行日期有特殊認識，或有其他特別約定，應信訴外人桃勤工會與被告
      間簽訂系爭協議書第四點時，是以一般情形即勞基法關於工時之修正是於公布
      或發布日施行，亦即公布之後隨即施行之情形為前提，且一般人非習法律者，
      因法律需經施用於社會，始會對其行為、生活、財產等發生影響，方會引起其
      注意，故常將法律經修法通過、經總統公布及生效等日期混為一談，豈會特別
      區別法律「經立法院修法通過」與「生效」之間之區別？況依前述八十八年十
      二月十三日協商會議記錄錄音譯文，勞資雙方代表談及所謂「立法院修法通過
      」，即以立法通過即合法等語帶過，準此，於簽訂系爭協議書時，兩造對於協
      議書第四條之約定所謂「修法通過」之認識，應是指法律對社會發生效力，意
      即「生效」而言，否則以被告身為資方者，豈會於勞方乍提出此一協議內容時
      ，未特別就此所謂「修法通過」實指「經立法院審議通過」一節陳述、表達任
      何意見，即無異議接受？
（二）原告就此雖主張按中央法規標準法第十三條及第十四條僅係規範法規對外生效
      日期，乃係基於公法上之必要，就被告公司與第三人桃勤工會間之私法關係而
      言，並不必然發生一定之影響，仍應視上開協議書內容及當事人訂約時之真意
      而定，上開協議書第四點既已明確約定自立法院修法通過後即刻實施每週工時
      為四十四小時，不論此一修正條文係自總統公布日起第三日實施或自特定實施
      日起實施，只要上開約定工時並未逾越當時有效之法定工時，即屬有效之約定
      ，被告公司與桃勤工會均應受拘束，且上開協議書之約定工時（即每週四十四
      小時）較法律規定為優，雖法律自九十年一月一日始生效，亦無不可云云。惟
      查被告與訴外人桃勤工會所簽訂系爭協議書屬於團體協約，而關於團體協約之
      性質，實乃勞資雙方形成之合意，類如債法上契約，已如前述，故團體協約是
      否對勞資雙方發生團體協約法上拘束力，核仍應有民法關於契約規定之適用。
      而按當事人互相表示意思一致者，無論其為明示或默示，契約即為成立，民法
      第一百五十三條第一項定有明文。是契約之成立，需以締約兩造意思合致為要
      件，當事人始應受其合意成立之意思表示所拘束。因之，原告主張系爭協議書
      第四點已明確約定自立法院修法通過後即刻實施每週工時為四十四小時，被告
      應受其拘束，自應以被告於簽訂系爭協議書之認知與原告所主張者一致為前提
      。然一般法規施行常態，多明定以公布或發布日施行者，業如前述，除有特別
      情事外，如當事人間未別就渠等已顧慮到法規有可能另定施行日期，且縱於該
      種情形，兩造間亦同意於法規修正通過後施行一節為明示之約定，尚難遽認兩
      造已慮及法規另有施行日期此一變態情形，並預作約定。倘兩造並未預見此一
      情形，並預為約定，應認此一變態情形為兩造約定時之漏洞，其解釋自應依客
      觀法令規定為之，始不會對締約雙方造成不均衡的不利益或預料之外的負擔，
      無從逕依文義字面解釋套用至兩造未曾預期之情形中為事後解釋。從而，被告
      與訴外人桃勤工會為上開協議時，如未能預見法規有可能另定施行日期，且同
      意於法規修正通過後即實施每週工時四十四小時，即不能認為被告與訴外人桃
      勤工會間就此已為意思表示一致，雙方既未達成意思表示一致，縱認此為有利
      於勞工之條件，亦不能以之為勞資雙方「約定」而拘束被告。
（三）按當事人主張有利於己之事實者，就該事實負有舉證之責任，民事訴訟法第二
      百七十七條前段定有明文。原告既主張系爭協議書第四點意涵應如其主張所陳
      ，且該解釋意涵為被告所明知，自應由原告就此有利於己之事實負舉證之責，
      此舉證責任分配之原則。原告雖聲請訊問證人李正宗、陳伸賢，並提出八十八
      年十月出刊之勞工行政雜誌所刊登訴外人蔡紹南所著「勞動基準法有關工時之
      修正」文章一份，用以證明兩造於簽定系爭協議書時已就勞動基準法第三十條
      修正可能另訂有施行日期一節有所預見。然查，證人李正宗時為全國總工會之
      理事長，且為系爭協議書之見證人之一，固到庭具結證稱：「我記得（當時抗
      爭內容）是工時和年終獎金，勞方要求工時要縮短，年終獎金部分資方有意見
      ，工時部分資方也在討價還價的樣子，經過我們的協調，達成四十四小時的工
      時，....，我記得當時簽署協議書的背景是因為當時勞委會決定縮短工時，有
      人覺得應該要有緩衝期，本件勞方不同意有緩衝期，所以約定要在立法院立法
      通過後即刻實施」等語，惟經詢及本件勞資糾紛協調經過，卻又稱：「忘記協
      議當時情形。」，並就於八十八年十二月十七日見證被告與訴外人桃勤工會簽
      訂系爭協議書時第四點內容如何、有無修正過等節，亦稱：「不記得了」等語
      ，並陳稱：「不記得當時就這條後段約定有何特殊爭執」等語，則證人李正宗
      前就系爭協議簽署背景、何以如此約定陳述明確，卻又不記得任何勞資協調經
      過或條文產生過程，且本條項約定意涵果如證人李正宗所陳述，當場被告豈會
      不表示任何意見？是證人李正宗證述內容核與一般常情有違，未能採信。另證
      人陳伸賢時為行政院勞工委員會勞資處處長，亦是當時見證人之一，則到庭具
      結證稱：「當時勞資雙方已經談好了，我們去作一個見證而已。那時雙方沒有
      任何爭執就簽名了，....，當時朝野都有一個共識就是工時要修正為四十四小
      時，沒有緩衝的問題，但是後來因為修正兩週八十四小時，而有緩衝的問題，
      當時很明確的只要立法院通過就施行。」、「最早工時的縮短是要有緩衝期，
      但是總統大選前後朝野共識就是要改工時縮短為四十四小時，而且馬上實行，
      但是因為修法時，工時更短，所以才會有緩衝期的規定。」等語，是依證人陳
      伸賢證述，勞資雙方於簽訂協議書當時並未就政府修法將工時縮短是否會另訂
      施行日期而有緩衝期限一節有充分認知，甚至認為工時縮短係一經修法即可施
      行，並無所謂另訂施行日期之問題。至原告所提出勞工行政雜誌刊登文章，乃
      八十八年間時任行政院勞工委員會勞動條件處副處長蔡紹南所著文章，依該文
      內容，雖提及為配合世界潮流縮減工時，並減少對產業之衝擊，勞基法第三十
      條應修正為「自本法修正公佈滿二年之日起，每週正常工作時間不得超過四十
      四小時」等語，惟該文亦指出，行政院勞工委員會有關工作時間之修正已告一
      段落，本可立刻陳報行政院審查，並咨請立法院審議完成修法程序，但因八十
      八年五、六月間審查「勞工退休金條例」草案時，各方意見不一，是以勞動基
      準法中有關工時部分完成修法，尚待各方積極協調，共同努力始克完成等語，
      是知此一具兩年緩衝期之法案至八十八年十月止，僅為行政院勞工委員會草擬
      之草案，尚未經行政院審查，亦根本未排入成為立法院審議條文，參以本院依
      職權向立法院函查勞動基準法第三十條修正相關提案，自八十五年至八十六年
      間關於此一條文修正提案即有三件之多，且工作時數有規定每週工作時數不得
      超過四十小時者，有規定不得超過四十四小時者，且同為四十四小時工時之提
      案，有主張須有六個月緩衝期者，亦有未規定任何延緩施行日期者，有立法院
      議事處九十一年七月十二日台立議字第○九一○七○二○○七號函存卷可按。
      由此以觀，關於勞基法第三十條工作時數修正應縮短工時雖為立法趨勢，但是
      否有另訂施行日期之議則屬未定，尚難逕謂勞動基準法第三十條修正條文將訂
      有緩衝期一節乃大眾周知之事實，而為被告所明知。
（四）再查，原告於本院審理中主張於八十八年十二月十三日提出修正方案時，曾用
      電話與被告人事室主任李繼祥提過不要緩衝期，李繼祥曾說沒有問題等語，但
      為被告所否認，且李繼祥於本院審理中並到庭具結證稱：「協議書第四條是產
      業工會的人要求這樣加的，當時我們的認定就是依法實施，如果法令通過我們
      就做」、「當初工會提出將四十八小時改為四十四小時，提報給縣府，他們主
      要的問題在年終獎金，八十八年十一月三十日公司第七屆董事會八十八年第二
      次臨時會議紀錄是我寫的，後來再開一次協調會，就簽署八十八年十二月十七
      日那份協議書，簽署當天，我們認為協議書內容與我們在董事會談的內容是一
      樣的，所以我們才會簽署那份協議書，不然我們還要提報給董事會決議」、「
      當時（簽訂協議書時）沒有提到緩衝期的問題，勞方也沒有跟我們提過緩衝期
      」等語。佐以本件勞資雙方於簽訂系爭協議書後，勞方再於八十九年七月十一
      日向桃園縣政府就八十九年度年終獎金之發放方式申請勞資爭議調解，經桃園
      縣政府排定於同年九月十五日進行調解，而該次調解原告所屬桃勤工會提出調
      解申請及實際調解日期均在八十九年六月十六日立法院三讀通過勞動基準法第
      三十條條文之後，原告等亦自陳加班費是一個月發給一次，由排班人員填寫，
      每月提出一次加班費之聲請（九十一年八月十二日言詞辯論筆錄）等語，則依
      被告發放加班費方式，果兩造初於八十八年十二月十七日簽訂系爭協議書時即
      認被告應於勞基法修法通過後，立時實施每週工時四十四小時，原告等於參與
      調解之時，被告業已達三個月未依協議書內容發放任何加班費，衡諸常情，原
      告等當應就此一加班費爭執併於勞資爭議調解中提出，然觀諸被告提出該次調
      解申請書及請求調解紀錄，該次調解勞方主要主張為年終獎金發放應依八十八
      年十二月十七日勞資雙方簽訂之協議書精神辦理，故要求資方分二次，依公司
      上、下半年稅前盈餘比例發放，就加班費議題則全未主張，足見斯時雙方之認
      知並無歧異，同將系爭協議書第四點約定理解為僅在敦促原告日後應依縮減後
      之法定工時辦理而已。至原告提出被告不爭執真正之人行室通報一紙，被告於
      該紙通報中雖表明欲以每人一萬元為上限與原告等和解，惟是以「獎金」名義
      核發金額，是依該通報內容，被告並未承認前開協議書有同意與原告等間工時
      約定自八十九年六月十六日勞基法第三十條修正通過後即實施每週工時四十四
      小時，且該通告發布時間係九十年八月二十七日，時原告等業已向本院提起本
      件訴訟，則被告願就系爭勞資爭議於事後與原告等和解，僅表示資方願意化解
      勞資糾紛之誠意，亦未足證明被告於與訴外人桃勤工會簽訂系爭協議時已就勞
      基法第三十條修正可能定有施行日期有所預見，並就簽訂協議書第四點之意義
      係如原告所陳不待施行生效，只需立法院修法通過即實施約定工時四十四小時
      有所認知。
（五）此外，原告復不能提出其他證據證明依簽訂系爭協議書時客觀情勢，被告於勞
      基法第三十條修正可能另定有施行日期已有預見及認識，或被告於簽訂系爭協
      議書時已經與原告就如勞基法第三十條修正另定有施行日期，亦應自修法通過
      後，不待正式生效，即實施約定工十四十四小時，達成意思表示一致等節，則
      依前述系爭協議書擬定之經過，應認兩造對協議書第四點所謂「立法院修法通
      過」實指勞基法第三十條修正後「生效」而言。
八、綜上所述，勞基法第三十條雖於八十九年六月十六日經立法院修正通過縮減工時
    為兩週八十四小時，並另規定自九十年一月一日始行施行，自文義以觀，原告主
    張自修法通過之八十九年六月十七日起開始適用每週四十四小時工時，似符合勞
    資雙方於八十八年十二月十七日簽訂之協議書第四點「惟立法院『修法通過後』
    即刻實施每週工時為四十四小時」之字面意義。然當事人間約定之真意如何，是
    否於當事人間發生拘束力，不能逕以事後之明就字義任意闡釋，還應依立約當時
    之事實及其他一切證據資料，斟酌當事人於立約當時之真意而為認定。查依系爭
    協議書簽訂前爭議發生緣由、擬定系爭協議書之相關資料與會議記錄及簽訂協議
    書當時情形、嗣後勞資雙方對系爭協議書約定內容之反應等綜合以觀，堪信迄原
    告提起本件訴訟之前，兩造就系爭協議書第四條後段所謂「惟立法院修法通過後
    即刻實施每週工時為四十四小時」等字句之認知，應係指自勞動基準法修正通過
    且生效施行後，始依法縮短工時。查被告已於勞基法第三十條第一項施行日期之
    九十年一月一日起依法實施法法定工時兩週八十四小時，為兩造所不爭執，則被
    告即未違背其與訴外人桃勤工會簽訂協議書時之真意，原告等誤解系爭協議書第
    四點約定之意義，認被告應於八十九年六年十七日至十二月卅一日之期間，據協
    議書實施「每週四十四小時」之約定工時，起訴主張被告應支付此段期間之加班
    費，自無理由，應予駁回。
九、原告之訴既經駁回，其假執行之聲請亦失所附麗，應併予駁回。
十、據上論結，本件原告之訴為無理由，依民事訴訟法第七十八條、第八十五條第一
    項規定，判決如主文。
中　　　華　　　民　　　國　　九十一　　年　　　十　　　月　　三十一　　日
                                        臺灣桃園地方法院勞工法庭
~B法　　　官　管靜怡
右為正本係照原本作成。
如對本判決上訴須於判決送達後廿日內向本院提出上訴狀。
中　　　華　　　民　　　國　　九十一　　年　　　十　　　月　　　八　　　日
~B書　記　官　趙芳媞
